【裁判字號】    98,簡上,370
【裁判日期】    990226
【裁判案由】    拆屋還地
【裁判全文】
臺灣高雄地方法院民事判決             98年度簡上字第370號
上  訴  人  丙○○
被上訴人    甲○○○
訴訟代理人  蔡建賢    律師
複代理人    方春意    律師
當事人間請求拆屋還地事件，上訴人對於民國98年9月29日本院
岡山簡易庭97年度岡簡字第797 號第一審簡易判決提起上訴，本
院於99年2月22日言詞辯論終結，判決如下：
    主     文
上訴駁回。
第二審訴訟費用由上訴人負擔。
    事實及理由
一、被上訴人主張：上訴人自民國86年9 月25日起無權占用被上
    訴人所有座落高雄縣湖內鄉○○段278 地號土地（下稱系爭
    278 土地）上如附圖A-B-C-D-E-F-A 所圍成黑色部分、面積
    14.26 平方公尺之土地（下稱系爭土地），並在占用土地上
    設置鐵門等地上物（下稱系爭地上物），以供停車之用。而
    按上訴人無權占用系爭土地，受有相當於使用土地所生租金
    之不當利益，致被上訴人受有損害，自得請求上訴人依其占
    用期間、占用面積及系爭土地近十幾年最低申報地價每平方
    公尺新台幣（下同）1512元，按年息6%計算給付不當利益，
    經核算後，每月所生不當利益為108 元（計算式：1512元×
    14.26 ×0.06÷12＝108 元），其中自86年10月1 日起至96
    年9 月30日止（計120 月）所生之不當利益為12960 元（計
    算式：108 元×12 0＝12960 元）；另自96年10月1 日起至
    交還系爭土地之日止，應按月給付108 元，屢經請求拆除系
    爭地上物及返還系爭土地，均未獲置理等情。爰本於民法第
    767 條物上請求權及第179 條不當得利請求權等法律關係，
    聲明：上訴人應將座落系爭土地上之系爭地上物拆除，並將
    系爭土地返還上訴人；暨應給付被上訴人12960 元，及自96
    年10月1 日起至交還系爭土地之日止，按月給付108 元。經
    原審調查審認後，判決被上訴人全部勝訴。茲因上訴人不服
    原審判決，提起本件上訴，於本院表示：均援用原審之主張
    及陳述。並聲明：上訴駁回。
二、上訴人則以：不爭執以系爭地上物占用系爭土地，惟訴外人
    即被上訴人之配偶蘇昭春與上訴人另案訴請分割共有物之訴
    的案件，經本院以94年訴字第2838號分割共有物事件（下稱
    另案訴訟）受理後，於訴訟中達成分割共有物的和解（下稱
    另案和解），詎另案和解迄未辦理分割登記，故被上訴人不
    得請求返還系爭土地等語置辯。並聲明：被上訴人之訴駁回
    。原審經審理之結果，判決上訴人全部敗訴，上訴人不服，
    提起上訴，除援用原審之主張及陳述外，並於本院補稱：兩
    造間曾有約定，被上訴人同意讓上訴人繼續使用系爭土地，
    惟伊仍同意拆除系爭地上物，將系爭土地交還被上訴人。又
    被上訴人不得請求相當於租金的不當得利，縱得請求，其請
    求之金額，亦屬過高等情。爰聲明：原判決廢棄。被上訴人
    在第一審之訴駁回。
三、兩造不爭執事項
（一）被上訴人係座落高雄縣湖內鄉○○段278 地號土地之所有
      權人。
（二）上訴人占有系爭278 土地如原審判決附圖A-B-C-D-E-F-A
      所示14.26平方公尺土地。
（三）上開占用部分土地，原係上訴人所有的廢棄豬舍，現做為
      上訴人停車使用，並在占用土地上設一道鐵門可以供出入
      停車使用。
（四）上開事實，並有系爭278 土地之土地登記謄本1 份（附於
      97年訴字第381 號【下稱系爭381 號案件】卷第6 、7 頁
      ）、本院現場勘驗筆錄及照片14幀（下稱系爭勘驗筆錄及
      照片，附於系爭381 號案件卷第17-24 頁）及高雄縣路竹
      地政事務所97年1 月14日路地所二字第0970000345號函及
      所附複丈成果圖（下稱系爭地政函及成果圖，附於系爭38
      1號案件卷第25-26頁）為證。
四、兩造於審理中協商爭點為：被上訴人能否請求上訴人給付使
    用系爭土地相當於租金的不當得利？如能請求，其可請求之
    金額多少？茲分述如下：
（一）按所有人對於無權占有或侵奪其所有物者，得請求返還之
      。民法第767 條第1 項前段定有明文。次按，占用他人土
      地者，倘對於占用土地之事實，不予否認，而僅主張其有
      權占用者，即應就其有權占用他人土地之事實，依舉證責
      任分配原則，積極提出證據，以證明其有權占用他人之土
      地。苟無法盡其舉證之責，自應受不利之判斷。又按，民
      法第179 條規定：「無法律上之原因而受利益，致他人受
      有損害者，應返還其利益，雖有法律上之原因，而其後已
      不存在者，亦同」；再者，依不當得利之法則，請求返還
      不當得利，以無法律上之原因而受利益，致他人受有損害
      為其要件，故其得請求返還之範圍，應以他人所受之利益
      為度，非以請求人所受損害若干為準。無權占有他人土地
      ，可能獲得相當於租金之利益為社會通常之觀念，是無權
      占有他人土地所得之利益，即得認以相當於法定最高限額
      租金之數額（最高法院61年度台上字第1695號判例要旨參
      照）。
（二）上訴人固主張：被上訴人不得請求其給付使用系爭土地相
      當於租金之不當得利等語，惟為被上訴人所否認。經查，
      上訴人既不爭執以其所有系爭地上物占用系爭土地，則揆
      諸前揭說明，自應舉證證明其有權占用系爭土地。次查，
      上訴人雖於原審主張：蘇昭春與上訴人業於另案訴訟成立
      另案和解，故於另案和解辦理分割登記前，被上訴人不得
      請求返還系爭土地云云，惟蘇昭春是否與上訴人成立另案
      和解，同意分割共有物，係屬蘇昭春與上訴人間的事務，
      要與兩造間關於上訴人無權占用系爭土地無涉，自不得執
      為本件抗辯之事由。況遍查另案和解相關記載，亦未附有
      被上訴人同意讓上訴人繼續占用系爭土地之條款，益徵上
      訴人執另案和解，主張其有權繼續占用系爭土地云云，確
      實無據。
（三）又上訴人於本院審理中，另主張：兩造之前曾經約定，被
      上訴人同意讓上訴人無償繼續使用系爭土地云云，並舉證
      人乙○○到庭之證述為證，惟為被上訴人所否認。經查，
      兩造間是否曾約定上訴人可以使用系爭土地乙節，倘參諸
      乙○○到庭證述：「兩造有無約定不拆除，我不清楚，但
      是我有依據上訴人的要求，跟被上訴人先生就是蘇昭春轉
      達上訴人希望他不要拆除本件請求拆除的部分，但是蘇昭
      春都沒有表示同意，只是默默不說話，後來，我有跟上訴
      人說已轉達蘇昭春的事情」（見本院卷第32頁）等語以觀
      ，非但證述其不清楚上訴人指稱之約定，亦表明其曾受上
      訴人之託，轉達上訴人要求被上訴人不要拆除其系爭土地
      上之系爭地上物之意，惟未獲被上訴人方面之同意，顯見
      上訴人執前開約定之主張，認其有權占用系爭土地，故被
      上訴人不得請求其給付相當於租金之不當得利云云，洵屬
      無據。而按上訴人既無權占用系爭土地，揆諸前揭說明，
      就其無權占用系爭土地之期間，即獲得相當於租賃土地所
      生租金之利益，並致被上訴人受有無法使用系爭土地之損
      害，其所獲利益與所生損害間具因果關係，被上訴人自得
      依不當得利法律關係，請求上訴人返還所獲之不當利益。
（四）再按，城市地方房屋租金，以不超過土地及建築改良物申
      報總價年息10% 為限；租用基地，建築房屋，亦準用之，
      土地法第97條第1 項、第105 條分別定有明文。又依土地
      法施行法第25條之規定，所謂土地總價額係以法定地價為
      準，所謂建築物價額，係依該管市縣地政機關估定之價額
      ；而法定地價，依土地法第148 條之規定，係指土地所有
      人依該法規定所申報之地價；在平均地權條例施行區域，
      係指土地所有人於地政機關舉辦規定地價或重新規定地價
      之時，於公告申報地價期間自行申報之地價，未於該期間
      內申報者，指地政機關公告之地價而言，平均地權條例第
      16條亦有規定。又「基地租金之數額，除以基地申報地價
      為基礎外，尚須斟酌基地之位置，工商業繁榮之程度，承
      租人利用基地之經濟價值及所受利益等項，並與鄰地租金
      相比較，以為決定，並非必達申報總地價年息百分之十最
      高額。」，最高法院68年度台上字第30 71 判例要旨參照
      。本件上訴人無權占用系爭土地既獲得相當於使用土地租
      金之不當利益，自得參考上述土地租金之限制等規定，以
      審酌被上訴人請求不當得利之數額，是否過高。經查，系
      爭土地依序於86年7 月、89年7 月、93年1 月及96年1 月
      公布之申報地價分別為每平方公尺1512元、1512元、1512
      元及1576元乙節，有被上訴人提出之地價謄本1 件附卷可
      稽（見原審卷第6 頁），則被上訴人主張以每平方公尺15
      12元做為計算不當得利之依據，堪予採信。次查，系爭27
      8 土地地目旱，位在湖內鄉○○路上，地形為「﹃」，附
      近多為住家，並有商店夾雜，距小型市場約5 分鐘車程乙
      節，有勘驗筆錄及現場照片多幀可稽（附於系爭381 案件
      卷17-24 頁）；又系爭土地上的系爭地上物距離湖內鄉○
      ○路○ 段約15公尺，距縣立文賢國小及湖內農會各約1 公
      里，離福安宮市場約3 、4 百公尺等情，有勘驗筆錄可憑
      （見原審卷第118 頁），堪認系爭土地所在地理位置佳，
      交通便利，生活機能不錯；暨系爭278 土地總面積660.14
      平方公尺，上訴人占用之面積為14.26 平方公尺，約佔總
      面積的2.2%，占用面積比例不高。本院斟酌上情後，認為
      被上訴人主張依土地申報總價年息6%做為計算不當得利之
      依據，堪可採認。經按照上訴人占用面積14.26 平方尺、
      每平方公尺1512元、年息6%核算後，每月所生不當利益為
      108 元（計算式：1512元×14.26 ×0.06÷12＝108 元）
      。從而，被上訴人主張上訴人占用系爭土地期間，其中自
      86年10月1 日起至96年9 月30日止（計120 月）所生之不
      當利益為12960 元（計算式：108 元×12 0＝12960 元）
      ；暨自96年10月1 日起至交還系爭土地之日止，按月給付
      108 元，均屬有據。
五、綜上所述，被上訴人本於民法第767 條物上請求權及第179
    條不當得利返還請求權，聲明：上訴人應將座落系爭土地上
    之系爭地上物拆除，並將系爭土地返還上訴人；暨應給付被
    上訴人12960 元，及自96年10月1 日起至交還系爭土地之日
    止，按月給付108 元，均有理由，應予准許。原審因而為被
    上訴人勝訴之判決，並依職權為假執行之宣告，其認事用法
    均無違誤。上訴意旨指摘原判決不當，求予廢棄改判，為無
    理由，應予駁回。
六、本件判決結果已臻明確，兩造其餘攻擊防禦方法及舉證資料
    ，核與判決結果不生影響，爰不逐一論駁，併此敘明。
七、據上論結，本件上訴為無理由，依民事訴訟法第436 條之1
    第3 項、第449 條第1 項及第78條，判決如主文。
中    華    民    國    99    年    2     月    26    日
                      民事第五庭審判長法  官  李昭彥
                                      法  官  洪榮家
                                      法  官  賴文姍
正本係照原本作成。
本判決不得上訴。
中    華    民    國    99    年    2     月    26    日
                                      書記官  鄭淑華

司法院資訊處製作；財團法人民間司法改革基金會備份。
